最高法院刑事判決　　　　　　　　　　　　　　　八十七年度台上字第一一○九號
　　上　 訴　 人　台灣高等法院檢察署檢察官
　　上訴人即被告　丁○○
　　　　　　　　　丙○○
　　被　　　　告　乙○○
　　　　　　　　　甲○○
右上訴人等因被告等擄人勒贖案件，不服台灣高等法院中華民國八十六年十二月二日
第二審更審判決（八十六年度上重更(一)字第五○號，起訴案號：台灣士林地方法院檢
察署八十五年度偵字第三八七七號），提起上訴，本院判決如左：
    主  文
原判決撤銷，發回台灣高等法院。
丁○○、丙○○之上訴駁回。
    理  由
一、發回部分：
本件原判決撤銷第一審論處被告乙○○、丁○○、丙○○、甲○○共同意圖勒贖而擄
人罪刑之判決，改判論處被告等共同意圖為自己不法所有，以強暴、脅迫致使不能抗
拒而取他人之物罪刑，固非無見。惟查：(一)、強盜及擄人勒贖罪，固均以取得財產上
之不法利益為目的，惟強盜罪係以使用強暴、脅迫等手段使人交付財物為構成要件，
擄人勒贖罪則以意圖勒贖而擄人為構成要件。行為人茍以勒贖之目的而擄人，祇須被
擄人喪失行動自由，而置於加害者實力支配之下，犯罪即屬既遂，在被害人之自由回
復前，犯罪行為均在繼續進行中，如在擄人勒贖犯罪行為終了前，基於擄人勒贖之單
一犯意，一併劫取被害人財物，自應吸收於擄人勒贖之犯罪中，而論以擄人勒贖一罪
。被告等與在逃之汪藏寶共同強押被害人郭有諒、楊美宜進入屋內，予以綑綁洗劫屋
內財物，又在郭有諒身上綁上假炸彈，脅迫其打電話向友人籌措贖款存入楊美宜在陽
明山信用合作社成功分社之帳戶後，強押楊美宜領取贖款等情，為原判決所記載之事
實。此項事實究成立強盜罪或擄人勒贖罪，應依其等作案之初之犯意而定，原判決認
被告等係基於強劫財物之犯意而為本件犯行，並未詳敘其憑以認定之理由，尚嫌理由
欠備。(二)、有罪判決書之事實一欄，為判斷其適用法令當否之準據，法院應將依職權
認定與論罪科刑有關之事實，翔實記載，然後於理由內逐一說明其憑以認定之證據，
並使事實認定與理由說明，互相適合，方為合法。倘若事實認定與理由說明，不相一
致，或事實或理由欄內之記載，前後齟齬，按諸刑事訴訟法第三百七十九條第十四款
後段規定，均屬判決理由矛盾之當然違背法令。原判決事實二、記載被告等與汪藏寶
共同意圖為自己不法所有，謀議以強暴、脅迫方式將郭有諒、楊美宜綑綁致使不能抗
拒，再強劫財物，達成共識後，遂基於共同犯意之聯絡，依計畫實施本件犯行；事實
四、則記載汪藏寶指示乙○○向郭有諒嚇稱：「我們都是在跑路，我們詹老大要你準
備新臺幣（下同）二千萬元給我們作為跑路費，否則你身上的炸藥要把你倆炸死，讓
我們安全拿到贖款才放你們走」，脅迫郭有諒向友人籌款。……汪藏寶見籌錢時間已
拖延過久，唯恐事跡敗露，終於同意付款降為八百八十萬元，……第六通電話確定黃
國梁已將六百萬元匯入楊美宜帳戶，為迅速取款，另指示郭有諒打電話給陽明山信用
合作社成功分社，說明其有事不能親自前往領款，由其女友楊美宜代領後，將郭有諒
身上原綑綁之假炸彈，換裝另一個事先由汪藏寶以眼鏡盒夾藏一段塑膠管製成之假炸
彈，並將郭有諒帶往臥房之盥洗室，令郭有諒坐在椅子上，在其等未取得贖款前，勿
嘗試掙脫綑綁及報警，……汪藏寶乃以無線電通知乙○○押楊美宜下樓，……到陽明
山信用合作社成功分社提領贖款等情，似又認擄架被害人後實施勒索贖款之行為，亦
為被告等謀議計畫之一部分，何以認被告等只有強盜之犯意而無擄人勒贖之犯意？原
判決事實欄關於此部分之記載，前後已有齟齬；又原判決理由說明被告乙○○供稱：
「……由我與魏、楊、王等三人強押楊女到陽明山信用合作社內湖分社（係成功分社
之誤）提領現款八百八十萬元贖款時當場被警查獲。」，乙○○於被訊以：「你進行
擄人勒贖之代價多少？」時，答稱：「我向他要求五十萬元讓我度難關，大頭也答應
。」；被告丁○○供稱：「……由大頭將假炸彈綁在郭有諒身上，至（二十六）日早
上九時，大頭叫郭有諒找電話打給朋友、家人籌二千萬元，並不得報警，否則持遙控
器引爆炸藥炸死他倆……」；被告丙○○供稱：「昨（二十五）日夜二十時左右，綽
號大頭仔與乙○○，扣呼叫器找我及丁○○，叫我們到成功路四段麥當勞前與他們會
合，準備強押郭有諒討錢，……約等至本日凌晨二時左右，發現郭有諒及楊美宜回來
步出電梯，欲開門之際，……將郭、楊二人押進屋內客廳，合力以膠帶綑綁郭、楊二
人手腳，……大頭仔及乙○○上樓後就指揮我們三人搜刮屋內財物，過一會兒，他們
二人拿郭有諒ＢＭＷ轎車之車匙，說要出去開車，交待我們三人一面搜尋財物，一面
監控郭、楊二人。約凌晨三、四點，他們二人又返回現場脅迫郭有諒務必於天亮後向
家人或親友湊足贖金方肯釋放他及其女友。後經郭某要求降價為二千萬元，直到早上
八點左右，大頭仔及乙○○以預備好之假炸彈綑住郭有諒，恐嚇他如不湊錢就要引爆
炸彈炸死他們，天亮後郭有諒即打電話向朋友調錢，後來贖款降為八百八十萬元，確
定錢已匯入楊美宜戶頭，大頭仔就叫我們四人押楊美宜前往提款……。」；被害人郭
有諒供稱：「歹徒於今凌晨二時許……等我與女友楊美宜欲開啟大門時，他們一夥人
即衝過來持槍控制我倆，進屋後矇住我倆眼嘴及用膠帶綑綁我倆手腳，待早上九點才
要我向家人、朋友籌款二千萬元，並在我身上綁著眼鏡盒露出一條電線，聲稱是遙控
塑膠炸彈，嚇令我不得報警，否則要引爆讓我倆死在一起。」、「這五人……聲稱：
『我們都是在跑路的，我們詹老大要你準備二千萬元給我們作為跑路費，否則你身上
的炸藥要把你倆炸死。』並要讓他們安全拿到款才放我倆走。」；被害人楊美宜稱：
「……歹徒在郭有諒身上綑綁炸彈，於二十六日早上九時要郭有諒打電話向家人、朋
友籌款二千萬元交付，並不得報警，要使他們安全拿到錢，否則要炸死我倆，郭有諒
才請朋友黃國梁籌款贖人……。」；證人黃國梁稱：「我接郭有諒之電話後，直接反
應是他跟楊美宜遭人綁票。」云云，核與原判決事實欄據以認定被告等與汪藏寶僅有
強盜之犯意聯絡，無擄人勒贖之犯意等情，亦不相適合，難謂無判決理由矛盾之違法
。(三)、審理事實之法院對於被告有利及不利之證據，應一律注意，詳為調查，綜合全
案證據資料，本於經驗法則以定其取捨，並將取捨證據及得心證之理由於判決內詳為
說明。故證據雖已調查，而尚有其他部分並未調查，仍難遽為被告有利或不利之認定
；如有應調查之證據未予調查，率行判決，其判決當然為違背法令。原判決認被告等
僅有強盜犯意之聯絡成立強盜罪，惟對於被告等如無擄人勒贖之犯意何以綑綁被害人
後，汪藏寶與乙○○即先將郭有諒之轎車開走棄置他處，使他人不易發現被害人被綁
架在其住處；且於洗劫被害人屋內之財物後仍不離去，尚在郭有諒身上綑綁假炸彈，
迫使其打電話向朋友籌款贖人，否則將把被害人炸死，及綁架被害人等勒索金錢究是
否在其等謀畫範圍之內等不利於被告之證據，未予調查釐清，遽予判決，亦嫌速斷而
難昭折服。檢察官上訴意旨指摘原判決不當，非無理由，應認仍有發回更審之原因。
二駁回部分：
(一)、按刑事訴訟法第三百七十七條規定，上訴於第三審法院，非以判決違背法令為理
由，不得為之。是提起第三審上訴，應以原判決違背法令為理由，係屬法定要件。如
果上訴理由狀並未依據卷內訴訟資料，具體指摘原判決不適用何種法則或如何適用不
當，或所指摘原判決違法情事，顯與法律規定得為第三審上訴理由之違法情形，不相
適合時，均應認其上訴為違背法律上之程式，予以駁回。查關於刑之量定，係實體法
上賦予法院得為自由裁量之事項，倘其未有逾越法律所規定之範圍，或濫用其權限，
即不得任意指摘為違法，以為第三審上訴之理由。被告丙○○上訴意旨略以：被告丁
○○為累犯，伊為初犯，素行良好，原審同處有期徒刑十年，自有不平云云。既未指
摘原判決科刑有何違背法令，僅單純就科刑之輕重為爭執，自非適法之第三審上訴理
由。應認其上訴違背法律上之程式，予以駁回。
(二)、查第三審上訴書狀，應述上訴之理由，其未述者，得於提起上訴後十日內補
提理由書於原審法院，已逾上述期間，而於第三審法院未判決前仍未提出上訴理由書
狀者，第三審法院應以判決駁回之，刑事訴訟法第三百八十二條第一項、第三百九十
五條後段規定甚明。本件上訴人丁○○，不服原審判決，於八十六年十二月二十六日
提起上訴，並未述理由，迄今逾期已久，於本院未判決前仍未提出，依上開規定其
上訴自非合法，應予駁回。
據上論結，應依刑事訴訟法第三百九十七條、第四百零一條、第三百九十五條，判決
如主文。
中      華      民      國    八十七    年      三      月    二十六    日
                              最高法院刑事第七庭
                                  審判長法官  董  明  霈
                                        法官  丁  錦  清
                                        法官  賴  忠  星
                                        法官  林  茂  雄
                                        法官  王  居  財
      右正本證明與原本無異
                                              書  記  官
中      華      民      國    八十七    年      四      月      二      日
